【裁判字號】    89,小上,80
【裁判日期】    920324
【裁判案由】    損害賠償
【裁判全文】
臺灣臺北地方法院民事判決  八十九年度小上字第八○號
    上  訴  人  交通部公路總局
    法定代理人  葉昭雄
    被  上訴人  昭林營造股份有限公司
                        設台北市○○○路○段九十一號十四樓之二
    法定代理人  林修峰  住同右.
右當事人間請求損害賠償事件，上訴人對於中華民國八十九年三月三十日本院台北簡
易庭八十九年度北小字第八○號第一審小額民事判決提起上訴，本院判決如左：
    主      文
上訴駁回。
第二審訴訟費用新台幣肆佰捌拾壹元由上訴人負擔。
    事      實
甲、上訴人方面：本件未經言詞辯論，據上訴人提出之上訴理由狀，其聲明及陳述如
    右：
  一、聲明：
    (一)原判決廢棄。
    (二)被上訴人在第一審之訴及假執行之聲請均駁回。
  二、陳述：除與原判決記載相同部分，予以引用外，並補稱：
    (一)上訴人與公路局第一區工程處（以下簡稱第一區工程處）為不同之行政機關，
      第一區工程處係依「交通部公路局各區工程處暫行組織規程」設立，其有組織
      編制表，具獨立人事及預算，可以其名義對外行文或受文，單獨為簽約主體，
      並得於訴訟中為當事人，乃獨立之行政機關。是第一區工程處於為法律行為，
      與他人簽訂工程契約時，其契約當事人即為第一區工程處而與上訴人無關。上
      訴人於原審一再陳明系爭工程係由第一區工程處辦理公開招標，並與訴外人誌
      興營造股份有限公司（以下簡稱誌興公司）簽訂系爭工程契約，並非由上訴人
      辦理系爭工程，更非由上訴人與被上訴人簽訂工程契約，惟原審於事實認定或
      誤認上訴人曾對被上訴人為指示，或誤指被上訴人與誌興公司承攬契約間所稱
      之「業主」為上訴人，且未於判決理由中說明何以認定上訴人與第一區工程處
      為同一行政機關，依最高法院八十三年臺上字第二一一八號判例意旨，原判決
      自難謂無判決悖於論理法則及經驗法則之違法。
    (二)法官於審判案件時，不受行政院公平交易委員會就個案所為處分之拘束，法官
      仍應依法調查證據認定事實，否認即難謂無違反憲法第八十條與大法官會議解
      釋釋字第一三七號及第二一六號解釋之違誤。本件上訴人於原審一再陳明並非
      系爭工程之當事人，並無違反公平交易法規定之情事，惟公平交易委員會仍認
      定上訴人有違反公平交易法規定而處分上訴人，已非適法。乃原審未經調查證
      據，逕引公平交易委員會處分書認定上訴人有違反公平交易法之事實，原審判
      決自難辭無違背憲法規定及大法官會議解釋之違誤。
    (三)又被上訴人所以尚有部分工程款未為領取，係因被上訴人與誌興公司承攬契約
      第六條約定：「乙方（即被上訴人）材料進場，經甲方（即誌興公司）工地驗
      收，其材質經業主（指第一區工程處）檢驗合格後付款百分之五十。」又施工
      補充說明內載：「二、本工程為責任施工，所有材質、規格及施工均需符合業
      主（指第一區工程處）設計圖說之要求，若有不清楚或未盡事宜處，一律以業
      主（指第一區工程處）解釋為準」，並非因上訴人之任何行為所致。被上訴人
      與誌興公司以第一區工程處之檢驗為其付款條件，係其二者間之交易行為，與
      上訴人亳無關係，上訴人亦無法介入或干涉其交易條款。原審竟以此認定「足
      證必須被告（即上訴人）檢驗通過，誌興公司始付款與被告（此處應為原告之
      誤植），原審法定此項事實之認定，逸脫相當因果關係範疇，違反公平交易法
      第三十一條與最高法院四十八年臺上字第四八一號判例、八十年度臺上字第一
      七七三號判決至明，難辭無適用法規之違誤。
乙、被上訴人方面：
    本件未經言詞辯論，被上訴人未提出書狀作何聲明及陳述。
    理     由
一、本件上訴人原名交通部公路局，於九十一年一月三十日機關全銜更名為交通部公
    路總局，法定代理人原為梁樾，因於第二審訴訟程序進行中變更為葉昭雄，有上
    訴人所提出交通部九十一年七月二十四日交人字第○九一○○○七二一六號函一
    件在卷可稽，其向本院聲明承受訴訟，核無不合，應予准許。
二、按對於小額訴訟程序裁判之上訴或抗告，非以該裁判違背法令為由，不得為之，
    民事訴訟法第四百三十六條之二十四第二項定有明文。
三、本件上訴意旨係以：上訴人與第一區工程處為不同之行政機關，原審或誤認上訴
    人曾對被上訴人為指示，或誤指被上訴人與誌興公司承攬契約間所稱之「業主」
    為上訴人，且未於判決理由中說明何以認定上訴人與第一區工程處為同一行政機
    關，依最高法院八十三年臺上字第二一一八號判例意旨，原判決自難謂無判決悖
    於論理法則及經驗法則之違法；又原審未經調查證據，逕引公平交易委員會處分
    書認定上訴人有違反公平交易法之事實，原審判決自難辭無違背憲法第八十條之
    規定及大法官會議解釋釋字第一三七號及第二一六號解釋之違誤；暨原審認「足
    證必須被告（即上訴人）檢驗通過，誌興公司始付款與被告（此處應為原告之誤
    植），逸脫相當因果關係範疇，違反公平交易法第三十一條與最高法院四十八年
    臺上字第四八一號判例、八十年度臺上字第一七七三號判決至明，難辭無適用法
    規之違誤，求為廢棄原判決不利上訴人部分，並改判被上訴人在第一審之訴及假
    執行之聲請駁回云云。
四、惟：
    (一)按政府機關並非公法人，於法律上固非有獨立之人格，本無當事人能力，然政
      府機關之代表人，有代表國家處理該機關私法上事項之權，任何政府機關與人
      民發生私經濟關係者，得逕以該機關為權利義務之當事人（最高法院十九年上
      字第一八三八號、十九年上字第三一六四號判例參照）。政府機關之分支機構
      ，原亦無當事人能力可言，實務上為遷就社會之需要，在一定條件之下，即必
      須有一定之名稱、組織、目的及獨立之業務，並與其總機構之業務明確劃分，
      如因其業務範圍內之事項涉訟，承認該分支機構亦有當事人能力。因分支機構
      之業務涉訟，得以總機構名義起訴或被訴（最高法院六十六年臺上字第三四七
      ○號判例參照）。查本件被上訴人係以上訴人之下屬單位第一區工程處有違反
      公平交易法之規定，侵害其權益，依同法第三十一條之規定請求上訴人賠償，
      上訴人對於第一區工程處為其附屬機關並不爭執，則被上訴人以上訴人為被告
      提起本件訴訟，揆諸前揭說明，於法並無不合。又依公平交易法第三十一條之
      規定：事業違反公平交易法之規定，致侵害他人權益者，應負損害賠償責任。
      即事業對於因其違反公平交易法之規定而受損害之人，負有損害賠償之責任，
      非僅限於對交易對象始負損害賠償責任。是原審以上訴人為審判對象，並無何
      違背法令可言。
    (二)次查被上訴人起訴主張上訴人下屬單位第一區工程處辦理台四線9K+360~10K+8
      10段公路高架橋新建工程，在招標文件及合約所附橋面伸縮縫圖說中誤植舊型
      號用供廠牌參考之行為，誤導交易相對人選擇權益，增加交易相對人交易成本
      及影響橋樑伸縮縫產品市場交易秩序，侵害效能競爭之效果，為足以影響交易
      秩序之顯失公平行為，違反公平交易法第二十四條之規定，業經行政院公平交
      易委員會八十八年八月十三日（八八）公處字第○九五號處分在案之事實，有
      該委員會之處分書一件在卷可憑，則原審依上開處分書，認定上訴人有違反公
      平交易法之規定，係原審本於其法律上之確信，所為取捨證據、認定事實之裁
      判上行為，並無違背憲法第八十條法官獨立審判，及司法院大法官會議釋字第
      一三七、二一六號解釋可言。
    (三)再查被上訴人主張前揭工程由誌興公司於八十二年間得標承作，其中橋面伸縮
      縫工程係由誌興公司於八十二年十二月間委由被上訴人承作，而該批伸縮縫材
      料經誌興公司於八十六年八月八日通知進口，八十七年一月二十一日試驗核可
      ，被上訴人於八十七年二月十三日已依約向誌興公司領取百分之六十工程款，
      計一百三十六萬五千五百二十五元，尚餘工程款九十一萬八千二百二十五元未
      領取。而上訴人之第一區工程處於八十七年六月二十九日以被上訴人所提供之
      SHO-BOND LS-110伸縮縫，不符合招標文件所附橋面伸縮縫圖說型號SHO-BOND
      MD-50之約定，指示其中壢工務段應按設計圖ST-04說明2.規定辦理，迨至八十
      七年十二月二十三日始通知誌興公司伸縮縫橡膠板已檢驗合格，要求繼續施工
      ，及被上訴人於八十八年一月十一日完工等情，有該處八十七年六月二十九日
      八七一工工字第八七一三三五一號、中壢工務段八十七年十二月二十三日八七
      一工壢字第○一○四○六號函在卷可稽，且上訴人上訴理由亦明白表示被上訴
      人施作部分所有材質、規格及施工均需符合業主即第一區工程處設計圖說之要
      求，誌興公司始付款予被上訴人，若有不清楚或未盡事宜處，一律以業主即第
      一區工程處解釋為準，是被上訴人自八十七年六月二十九日至八十八年一月十
      日間未能完工乃因上訴人之第一工程處違反公平交易法之行為所致，二者間具
      有相當之因果關係。是原審命上訴人依公平交易法第三十一條之規定，應賠償
      被上訴人延後六個月始能領取工程款九十一萬八千二百二十五元之法定遲延利
      息損失二萬二千九百五十六元，亦無違背最高法院四十八年台上字第四八一號
      判例。
五、從而，本件依上訴人之上訴意旨，即足認各該上訴事由均顯無理由，是原判決就
    此部分為上訴人敗訴之判決，並依職權宣告假執行，於法並無不合，上訴意旨求
    予廢棄改判，即無理由，爰依民事訴訟法第四百三十六條之二十九第二款規定，
    不經言詞辯論，逕予駁回其上訴。
六、另關於本件訴訟費用計算詳如附表所示。
六、據上論結，本件上訴為無理由，依民事訴訟法第四百三十六條之二十九第二款、
    第四百三十六條之三十二第一項、第二項、第四百四十九條第一項、第四百三十
    六條之十九第一項、第七十八條，判決如主文。
中      華      民      國    九十二    年      三      月    二十四    日
                                  民事第一庭審判長法      官  陳邦豪
                                                  法      官  王貞秀
                                                  法      官  陳盈如
右為正本係照原本作成
本判決不得上訴。
中      華      民      國    九十二    年      三      月    二十四    日
                                                  法院書記官  高秋芬
計  算  書
項      目              金  額（新臺幣）      備    註
第二審裁判費                佰肆拾伍元
第二審送達郵費              壹佰拾陸元
合          計              肆佰捌拾壹元


司法院資訊處製作；財團法人民間司法改革基金會備份。
